【裁判字號】    89,訴,146
【裁判日期】    900319
【裁判案由】    殺人未遂等
【裁判全文】
臺灣桃園地方法院刑事判決                          八十九年度訴字第一四六號
    公  訴  人  台灣桃園地方法院檢察署檢察官
    被      告  庚○○
    選任辯護人  石麗卿律師
右列被告因殺人未遂等案件，經檢察官提起公訴（八十八年度偵字第一○七一八號）
，本院判決如左：
    主  文
庚○○連續殺人未遂，累犯，處無期徒刑，褫奪公權終身；又未經許可持有手槍，累
犯，處有期徒刑柒年，併科罰金新台幣參佰萬元，罰金如易服勞役按陸個月之日數比
例折算，應於刑之執行完畢或赦免後令入勞動場所強制工作參年，口徑七‧六二ＭＭ
手槍壹把沒收；應執行無期徒刑，褫奪公權終身，併科罰金新台幣參佰萬元，罰金如
易服勞役按陸個月之日數比例折算，口徑七‧六二MM手槍壹把沒收。
    事  實
一、庚○○前曾因違反槍砲彈藥刀械管制條例案件，經本院於民國八十一年四月二十
    二日判處有期徒刑一年六月確定入監執行，於八十三年五月八日假釋付保護管束
    ，八十三年七月二十日期滿，假釋未經撤銷視為有期徒刑執行完畢。竟不知悛悔
    ，自八十一年四月二十二日起又於桃園縣中壢市○○○路○段九一巷十二號住處
    未經許可而持有口徑七‧六二ＭＭ制式手槍一把，制式口徑七‧六二ＭＭ子彈三
    顆（彈底標記均為三一一八九），迄八十八年三月二十二日，庚○○將上開槍彈
    攜帶外出，於當日凌晨四時三十分許與女友丙○○、丁○○、壬○○等人前往桃
    園縣中壢市○○路一一八號「帝王薑母鴨」消費，酒後精神耗弱之際，不滿鄰桌
    己○○、乙○○等人喧鬧，己○○離場之際又與庚○○發生摩擦，復轉身返回庚○○桌位理論，乙○○見狀隨即前來圓場，不慎有所碰撞，庚○○頓萌概括之殺
    人犯意，持上開已填充子彈之手槍近距離往乙○○頭部射擊，乙○○頭部偏閃，
    惟後頸部仍受槍彈穿刺傷，庚○○又以上開手槍朝己○○頭部左側射擊一槍，嗣
    己○○倒地後，再朝己○○左腰部射擊一槍，致己○○左腦、左腰各受有槍彈傷
    ，乙○○、己○○幸經及時送醫而免於一死。庚○○於案發後，旋與女友丙○○
    逃離現場，前往南投埔里山區藏匿，並將上開手槍棄置於桃園縣平鎮市○○路二
    號旁產業道路旁之水圳（手槍並未尋獲扣案），經通緝始於八十八年五月三十日
    為警緝獲。
二、案經乙○○、己○○訴由桃園縣警察局中壢分局報請台灣桃園地方法院檢察署檢
    察官偵查起訴。
    理  由
一、訊之被告庚○○固不否認於右揭時地持槍射擊被害人乙○○、己○○二人，然辯
    稱所持有之槍枝並非制式手槍，亦無殺人犯意，僅因當時酒後已達精神耗弱之程
    度，又遭被害人乙○○、己○○不法之侵害，出於正當防衛，始持槍向被害人乙○○、己○○射擊云云。經查：
（一）未經許可持有手槍、子彈部分：
      被告所有之三顆子彈經所持有之手槍擊發後，一顆刺射被害人乙○○後頸部，
      致被害人乙○○後頸部受槍彈穿刺傷，另二顆分別射入被害人己○○頭部左側
      、左腰部，致被害人己○○左腦、左腰各受有槍彈傷，業經被害人乙○○、己○○綦詳，並有診斷證明書二紙在卷可稽，足見被告所持有之槍枝、子彈均可
      擊發且可穿刺人體皮肉層，具有殺傷力至明。而現場所餘三枚彈殼均為已擊發
      制式口徑七‧六二ＭＭ彈殼（彈底標記均為三一一八九），比對其彈底紋痕特
      徵相吻合，可認係同一槍枝所擊發，彈頭三顆則均係銅包衣彈頭，二顆具四條
      右旋來復線，一顆僅剩三條右旋來復線，可資比對之來復線紋痕特徵相符，亦
      可認係由同一槍枝所擊發，復經內政部警政署刑事警察局鑑驗在案，有卷附該
      局八十八年四月二十日刑鑑字第三二一五六號鑑驗通知書足憑，被告持以擊發
      上開三枚子彈之手槍雖未扣案，未能確定其款式及槍枝號碼，但既能擊發上開
      三枚子彈並刺穿人體皮肉層，自屬可發射子彈且具殺傷力之槍枝，且依該槍枝
      所擊發之子彈所餘彈殼上所存之退子痕、彈底紋痕、撞針孔，彈頭上所存之來
      復線判斷，擊發槍枝應係係制式口徑七‧六二ＭＭ手槍，則經鑑定證人即內政
      部警政署刑事警察局鑑識巡官戊○○結證在案，參酌被告於警訊及本院初訊中
      亦稱該槍枝為中共制式黑星手槍，足徵被告所持有者不僅為可發射子彈且具殺
      傷力之槍枝，且為制式手槍無訛，被告於審理中翻異前詞，辯稱其所持有之槍
      枝並非制式手槍云云，無非避重就輕，要無可採。
（二）殺人未遂部分：
    １、查被告於右揭時地不滿鄰桌被害人己○○、乙○○等人喧鬧，被害人己○○
        離場之際又與被告發生摩擦，復轉身返回被告桌位理論，被害人乙○○見狀
        隨即前來圓場，不慎有所碰撞，被告即持上開手槍近距離往被告乙○○頭部
        射擊，旋又以上開手槍朝被害人己○○頭部左側射擊一槍，嗣被害人己○○
        倒地後，再朝被害人己○○左腰部射擊一槍之情節，迭據被害人乙○○於警
        偵訊及審理中指述歷歷，目擊證人丙○○、丁○○、壬○○則一致指證被告
        拔槍近距離射擊被害人己○○、乙○○，證人辛○○即「帝王薑母鴨」負責
        人、甲○○即被害人己○○、乙○○同桌友人亦證稱當晚被害人己○○與被
        告確有所爭執，旋即聽聞槍聲，發現被害人己○○、乙○○倒地等情在卷，
        並有現場照片六張佐證，而被害人乙○○因而後頸部受槍彈穿刺傷，被害人
        己○○左腦、左腰各受有槍彈傷，幸經及時送醫而免於一死，復有診斷證明
        書二紙為憑。
    ２、次查，被告經行政院衛生署桃園療養院鑑定其案發時精神狀態，認其為物質
        濫用之病患，推斷有酒精依賴之情形，案發當時因大量飲酒，精神狀態已達
        精神耗弱之程度，有該院九十年一月九日（八九）桃療醫字第○一一二號函
        附鑑定意見書足徵，參酌證人丙○○、丁○○、壬○○均陳證被告擊發子彈
        當時前確實大量飲酒，行動舉止有有酒醉之情形，可認被告於案發當時於周
    遭事物事理判斷能力上確低於常人，然仍能記憶與人爭執而拔槍射擊，案發
        後又旋即逃亡，足見於周遭事物並非全然無覺，應認被告犯案時有精神耗弱
        之情狀，但未心神喪失。而被告擁槍在身，諒無不知所持槍枝具強大殺傷性
        能，持槍射擊之際，並非漫無目的，就對象之選擇極為明確，並未誤傷任何
        友人，僅射擊有敵對意識之被害人，所射擊之部位又均係人體要害，益徵其
        精神耗弱之狀態尚無礙於其犯罪故意之形成，被告持槍射擊被害人乙○○、
        己○○要害部位，於被害人己○○頭部中彈倒地後，竟猶持槍射擊其左腰部
        ，其殺人犯意之堅，灼然可知，被告辯稱因飲酒影響其事物判斷之能力，射
        擊當時並無殺人犯意云云，無非臨訟飾卸之詞，無足採信。
    ３、第按，正當防衛必須對現在不法之侵害始得為之，倘侵害尚未發生，或業已
        過去，即無正當防衛之可言，從而，因侵害已成過去之報復行為，與無從分
        別何方為不法侵害之互毆行為，均不得主張防衛權（最高法院三十年上字第
        一○四○號判例意旨參照）。被告與被害人己○○二人酒後有所齟齬，據證
        人丙○○、壬○○、丁○○所證，被害人己○○容有搭肩，甚或碰撞翻桌之
        挑釁舉動，但其時被害人乙○○、證人甲○○等已前來圓場拉架，縱認被害
        人己○○酒後失態之行為係屬不法侵害，其侵害亦屬過去，然被告竟持槍向
        非侵害來源即被害人乙○○頭部射擊，原難認此舉為正當防衛，且於眾人聽
        聞槍聲驚愕之際，被害人己○○實已無從再為甚何侵害之行為，被告猶持槍
        射擊被害人己○○頭部，於被害人己○○頭部中彈後，又持槍射擊被害人己○○左腰，顯在意圖報復，揆之上揭判例意旨，自無主張正當防衛之餘地。
    綜上所論，被告殺人未遂及未經許可持有手槍、子彈之犯行均臻明確，堪以認定
    。
二、核被告殺害被害人乙○○、己○○未遂之行為，係犯刑法第二百七十一條第二項
    、第一項殺人未遂罪；又未經許可持有手槍，另犯槍砲彈藥刀械管制條例第七條
    第四項持有手槍罪；又未經許可持有子彈，犯槍砲彈藥刀械管制條例第十二條第
    四項之持有子彈罪，而被告持有上開槍彈起迄於八十一年至八十八年間，其間槍
    砲彈藥刀械管制條例雖經二度修正公布（八十五年九月二十五日、八十六年十一
    月二十四日二度修正），然其持有槍彈之行為期間經過，乃行為之繼續而非狀態
    之繼續，持有槍彈之行為自應適用八十六年十一月二十四日修正後槍砲彈藥刀械
    管制條例之規定處罰，要無新舊法比較適用之問題。又被告二次殺人行為，手段
    相似，時間緊接，顯係基於概括之犯意多次觸犯犯罪構成要件相同之罪名，應論
    以連續犯一罪，並加重其刑（死刑、無期徒刑部分不再加重）。其以一行為同時
    持有手槍及子彈，為想像競合犯，應從一重論以槍砲彈藥刀械管制條例第七條第
    四項之持有手槍罪。而被告自八十一年間起即持有手槍，且案發當日攜槍外出並
    非意在殺人等情，為被告所自承，是其所犯殺人未遂、未經許可持有手槍罪間，
    顯無手段目的，或方法結果之牽連關係，二者犯意個別，手段互殊，應分論併罰
    之。又被告前曾因違反槍砲彈藥刀械管制條例案件，經本院於八十一年四月二十
    二日判處有期徒刑一年六月，經入監執行，於八十三年五月八日假釋付保護管束
    ，八十三年七月二十日期滿，假釋未經撤銷視為有期徒刑執行完畢，有台灣高等
    法院被告全國前案紀錄表一紙在卷為憑，五年內再犯本件有期徒刑以上之罪，為
    累犯，所犯二罪均應加重其刑（所犯殺人未遂罪除死刑、無期徒刑部分外遞加其
    刑），公訴人指被告並無累犯之情狀，容有未洽，併此指明。至於精神耗弱人之
    行為，及未遂犯之行為，依刑法第十九條第二項、第二十六條前段之規定，均僅
    係得減輕其刑，並非必減，乃係法院依職權裁量之事項，本件被告犯案時雖因大
    量飲酒而精神耗弱，但據其於行政院衛生署桃園療養院為精神鑑定時自承多年來
    已有多次酒後肇事之紀錄以觀（參見前揭精神鑑定報告書），其不可能不知飲酒
    所招致之結果，猶然於夜間攜帶制式手槍外出大量飲酒，恃槍酒後凌弱行兇之心
    態極為明確，而偶因衝突，即連續持槍朝被害人要害部位射擊，被害人乙○○、
    己○○之所有倖免於難，有賴於閃避得當，及時送醫，亦非被告事後救助有功，
    是本院認被告犯案時雖有精神耗弱之情狀，殺人亦屬未遂，但本院均不減輕其刑
    ，附此敘明。爰審酌被告與被害人素不相識，偶有爭執即恃械連續殺人，惡性重
    大，被害人乙○○因閃避得當尚無大礙，然被害人己○○因該次槍殺，頭部外傷
    、顱內出血、昏迷、腦腫、言語困難、骨盆創傷，有卷附長庚紀念醫院診斷證明
    書足徵，嚴重影響日後謀生能力，但被告不僅於案發後即行逃逸，棄槍滅跡，緝
    捕歸案後，猶無悔意，復未能賠償被害人之損失等一切情狀，殺人未遂罪部分處
  如無期徒刑，併依刑法第三十七條第一項宣告褫奪公權終身，持有手槍罪部分處
    有期徒刑七年，併科罰金新台幣（下同）三百萬元，罰金如易服勞役按六個月之
    日數比例折算，依槍砲彈藥刀械管制條例第十九條第一項規定，併宣告應於刑之
    執行完畢或赦免後令入勞動場所強制工作三年；應執行無期徒刑，褫奪公權終身
    ，併科罰金三百萬元，罰金服勞役按六個月之日數比例折算。
三、被告持有之口徑七‧六二ＭＭ手槍為違禁物，雖未扣案，但無證據證明業已滅失
    ，應依刑法第三十八條第一項第一款為沒收之諭知；所持有之口徑七‧六二ＭＭ
    口徑子彈三顆則業經擊發，不再具有殺傷力，核無違禁物之適格，毋庸再為沒收
    之諭知，併此指明。
四、據上論斷，應依刑事訴訟法第二百九十九條第一項前段，槍砲彈藥刀械管制條例
    第七條第四項、第十二條第四項、第十九條第一項，刑法第十一條前段、第五十
    六條、第二百七十一條第二項、第一項、第五十五條、第四十七條、第五十一條
    第四款、第三十七條第一項、第三十八條第一項第一款、第四十二條第三項，判
    決如主文。
本案經檢察官王以文到庭執行職務。
中      華      民      國      九十      年      三  月    十九    日
                                臺灣桃園地方法院刑事第五庭
                                    法  官  楊  得  君
右正本證明與原本無異。
如不服本判決，應於判決送達後十日內向本院提出上訴狀( 應附繕本 )，上訴於臺灣
高等法院。
                                    書記官  簡  慧  瑛
中      華      民      國      九十      年      三      月    二十二  日
附論罪科刑依據之法條：
刑法第二百七十一條：
殺人者，處死刑、無期徒刑或十年以上有期徒刑。
前項之未遂犯罰之
預備犯第一項之罪者，處二年以下有期徒刑。
槍砲彈藥刀械管制條例第七條
未經許可，製造、販賣或運輸火砲、肩射武器、機關槍、衝鋒槍、卡柄槍、自動步槍
、普通步槍、馬槍、手槍或各類砲彈炸彈、爆裂物者，處死刑、無期徒刑或七年以上
有期徒刑；處徒刑者，併科新台幣三千萬元以下罰金。
未經許可，轉讓、出租或出借前項所列槍砲、彈藥者，處無期刑或五年以上有期徒刑
，併科新台幣一千萬元以下罰金。
意圖供自己或他人犯罪之用，而犯前二項之罪者，處死刑或無期徒刑；處徒刑者，併
科新台幣五千萬元以下罰金。
未經許可，持有、寄藏或意圖販賣而陳列第一項所列槍砲、彈藥者，處五年以上有期
徒刑，併新新台幣一千萬元以下罰金。
第一項至第三項之未遂犯罰之。


司法院資訊處製作；財團法人民間司法改革基金會備份。
